臺灣桃園地方法院民事判決             100年度簡上字第95號
上  訴  人  謝紫郁原名謝明鴛.
被  上訴人  徐鳳蘭
訴訟代理人  徐瑞澤
上列當事人間債務人異議之訴事件，上訴人對於中華民國100 年
5 月10日本院中壢簡易庭100 年度壢簡字第118 號第一審判決提
起上訴，於100 年11月22日辯論終結，本院判決如下：
    主  文
上訴駁回。
第二審訴訟費用由上訴人負擔。
    事實及理由
一、上訴人起訴主張：
  (一)被上訴人聲請本院民事執行處以99年度司執字第28710 號、
    第35161 號清償債務強制執行事件，就伊之財產為強制執行
    ，惟其中之執行名義即本院91年度訴字第1520號民事確定判
    決，乃訴外人姜禮樂於民國80年3 月1 日以伊為保證人向被
    上訴人借款新台幣（下同）40萬元（下稱系爭借款），而嗣
    未清償，經本院民事庭審理後，以上開民事判決主文第2 項
    諭知：「被告謝明鴛（即上訴人）於原告（即被上訴人）就
    被告姜禮樂之財產強制執行無效果時，應給付原告新台幣肆
    拾萬元…」等語，則依民法第745 條及上開主文所示，被上
    訴人應先就姜禮樂之財產為強制執行，若有不足，始得向伊
    求償。惟伊之財產被查封後，伊與姜禮樂於100 年2 月1 日
    赴被上訴人住處協商清償事宜時，經被上訴人承認前已有姜
    禮樂所有之公司股票、古物3 件、玉石3 件、玉環3 件及價
    值數10萬元之髮繡古畫質押於被上訴人處（下稱系爭質押物
    ），並表示願於姜禮樂清償債務後，返還系爭質押物，是被
    上訴人明知其仍占有主債務人姜禮樂之財產，卻未先就上開
    擔保品聲請強制執行拍賣受償，而逕對伊之財產執行，此合
    於強制執行法第14條第1 項前段，債務人異議之訴之事由。
    又依民法第126 條關於利息時效之規定，被上訴人自80年3
    月1 日起，依同法第128 條之規定即得請求系爭借款利息，
    然被上訴人延至99年6 月始向執行法院聲請強制執行，伊自
    得主張5 年之時效抗辯。另被上訴人自80年3 月1 日即得向
    姜禮樂及伊請求債務清償，卻不斷拖延，多年來坐享月息1
    分即年息12% 之高利，遲至91年間始取得本件執行名義，長
    期怠於行使權利，再拖延至99年6 月始聲請強制執行，顯係
    違反民法第148 條誠實信用原則，而屬權利濫用，應適用權
    利失效之法理，不得再向伊進行強制執行，並聲明：本院99
    年度司執字第28710 號、99年度司執字第35161 號強制執行
    事件之強制執行程序應予撤銷等語（原審審理後，認本院99
    年度司執字第28710 號、99年度司執字第35161 號清償債務
    強制執行事件所為之強制執行程序，其中關於系爭借款於94
    年5 月5 日以前所發生之利息，已罹於時效，不得執行，上
    訴人所為時效抗辯為有理由，乃撤銷該部分之強制執行程序
    ，而駁回上訴人其餘之訴，上訴人就伊敗訴部分不服提起本
    件上訴，至於被上訴人則未就其敗訴部分聲明不服，該部分
    應已確定）。
  (二)100 年2 月1 日伊確實與姜禮樂同赴被上訴人家中商談系爭
    借款債務清償情事，姜禮樂尚且可以明白說出被上訴人家中
    擺設，然被上訴人堅決否認，可見其中確有疑義。有關系爭
    質押物，於姜禮樂刑事詐欺案（即臺灣高等法院81年度易字
    第2655號判決）中，未經調查為被上訴人所占有，然此不能
    證明系爭質押物不在被上訴人處，況該刑事案件第一審為無
    罪判決，姜禮樂曾提出系爭質押物為被上訴人占有之抗辯，
    然原審皆未調取卷證，以查明事實。又系爭借款係80年3 月
    1 日發生，被上訴人遲至91年間利用法院寄存送達，聲請一
    造辯論判決，取得系爭執行名義，被上訴人多年來坐享年息
    12% 之高利，顯係濫用權利，違反民法第148 條誠實信用原
    則，原判決確有違誤，爰提起本件上訴，並聲明：1.原判決
    不利於上訴人部分廢棄；2.上開廢棄部分，本院99年度司執
    字第28710 號、99年度司執字第35161 號執行事件之強制執
    行程序應予撤銷等語。
二、被上訴人則以：
  (一)姜禮樂於80年間並非從事古董生意，且經濟狀況已屬自顧不
    暇，如何購置奢侈之系爭質押物。又姜禮樂稱系爭質押物為
    渠所有，卻未能提出購置收據、發票或交付被上訴人占有收
    據之證據，上訴人所述顯違常情，應不足採。另就髮繡古畫
    部分，姜禮樂出具100 年2 月15日之聲明書，載明「交付其
    夫吳正榮先生髮繡古畫一幅價值數十萬元」等語，惟嗣後又
    證稱：本人所有之髮繡古畫交付與被上訴人云云，顯見證詞
    前後矛盾。況姜禮樂為系爭借款債務之主債務人，上訴人為
    保證人，證詞明顯偏袒上訴人，亦無可採。又果如姜禮樂有
    提出系爭質押物，則於姜禮樂刑事詐欺案件中，未見渠說明
    ，以解詐欺罪名成立。換言之，果真有姜禮樂交付系爭質押
    物與被上訴人，則姜禮樂之詐欺罪應不致構成，其理甚為顯
    然。
  (二)於原審100 年4 月26日言詞辯論期日，法官問：「你於100
    年2 月1 日與證人姜禮樂至被告處所商談債務償還時，有無
    其他人同往？」，上訴人答稱：「沒有」，法官又問：「當
    事人你們對本件訴訟還有沒有需要調查之證人或證據？」，
    上訴人亦答稱：「沒有」，上訴人對於原審法官問話均明確
    回答，卻反於上訴理由指稱原審未調查上開情事，上訴人所
    辯，自無可採。被上訴人對上訴人之保證債務係依法提起訴
    訟及強制執行，並無違反誠實信用或權利濫用之情事，上訴
    人主張其違反誠信原則，實屬無據。因此，上訴人起訴及上
    訴皆無理由等語置辯，並聲明：如主文所示。
三、兩造不爭執事項：
  (一)姜禮樂於80年3 月1 日以上訴人為保證人，向被上訴人借款
    40萬元，約定利息以年息12% 計算，惟姜禮樂並未清償系爭
    借款債務，被上訴人乃對之起訴，經本院民事庭審理後以91
    年度訴字第1520號民事判決，判命姜禮樂應給付被上訴人40
    萬元，及自80年3 月1 日起至清償日止，按年息12% 計算之
    利息；並判命上訴人於被上訴人就姜禮樂之財產強制執行無
    效果時，由上訴人為前述之給付，該判決業於92年2 月10日
    確定。
  (二)被上訴人嗣就上開訴訟聲請確定訴訟費用額，經本院以99年
    度聲字第172 號民事裁定諭知姜禮樂、上訴人應給付被上訴
    人之訴訟費用額確定為4,825 元，及自該裁定送達翌日起至
    清償日止，按年息5%計算利息之執行名義，該裁定業於99年
    4 月10日確定，又該裁定送達上訴人之翌日即為99年4 月1
    日。
  (三)本院以99年度司執字第28710 號、第35161 號清償債務強制
    執行事件係由被上訴人以上訴人、姜禮樂為執行債務人所聲
    請，執行名義為上述確定之91年度訴字第1520號民事判決及
    99年度聲字第172 號民事裁定，迄未執行完畢。
四、上訴人主張：上開執行名義中關於系爭借款部分，依民法第
    745 條之規定及該確定判決主文第2 項之諭知，伊僅於被上
    訴人就姜禮樂之財產強制執行無效果時，始負清償責任，惟
    伊於100 年2 月1 日與姜禮樂同赴被上訴人住處商談債務清
    償時，被上訴人已承認占有姜禮樂所有之系爭質押物，願在
    債務解決後返還，則被上訴人應先就系爭質押物受償，不得
    逕對伊之財產強制執行；且被上訴人自80年3 月1 日起即得
    請求姜禮樂及伊清償債務，惟被上訴人遲至91年間始起訴取
    得系爭借款之執行名義，並延至99年間始聲請強制執行，多
    年來坐享年息12% 之高利，其權利行使顯違誠信原則，而屬
    權利濫用，依權利失效之法理，不得再向伊為強制執行，本
    件自有強制執行法第14條第1 項前段之消滅或妨礙債權人請
    求之事由發生等語，然為被上訴人所否認，並以前詞置辯，
    經查：
  (一)按執行名義成立後，如有消滅或妨礙債權人請求之事由發生
    ，債務人得於強制執行程序終結前，向執行法院對債權人提
    起異議之訴。如以裁判為執行名義時，其為異議原因之事實
    發生在前訴訟言詞辯論終結後者，亦得主張之，強制執行法
    第14條第1 項定有明文。本件上訴人係就系爭借款之執行名
    義提起債務人異議之訴，對於本院99年度聲字第172 號民事
    確定裁定之執行名義則無所主張（見本院卷第45頁），而系
    爭借款之執行名義為前述本院確定民事判決，依上開規定，
    僅得以該訴訟言詞辯論終結後新發生消滅或妨礙債權人請求
    之事由主張之，不包括於此之前已發生而繼續存在於執行名
    義成立後之情形在內。準此，上訴人主張被上訴人就系爭借
    款自80年3 月1 日起即得對伊及姜禮樂請求清償債務，惟遲
    至91年間始起訴取得該確定判決為執行名義，並延至99年間
    始聲請強制執行，坐享年息12% 之高利，顯屬權利濫用，應
    有權利失效法理適用等語，先不論被上訴人僅係依法定程序
    實現其權利，難認有何權利濫用之可言，該部分之情事，顯
    然係於該訴訟言詞辯論終結前即已發生而繼續存在，並非於
    該訴訟言詞辯論終結後所新發生之事實，揆諸前開說明，上
    訴人自不得以之提起本件債務人異議之訴，上訴人此部分之
    主張，與法未合，不足為採。
  (二)次按，當事人主張有利於己之事實者，就其事實有舉證之責
    任，民事訴訟法第277 條前段定有明文；又民事訴訟如係由
    原告主張權利者，應先由原告負舉證之責，若原告先不能舉
    證，以證實自己主張之事實為真實，則被告就其抗辯事實即
    令不能舉證，或其所舉證據尚有疵累，亦應駁回原告之請求
    ，有最高法院17年上字第917 號判例可資參照。本件上訴人
    既主張被上訴人尚持有姜禮樂所有之系爭質押物，故非被上
    訴人已就姜禮樂之財產強制執行無效果等語，依上開舉證責
    任分配原則，自應由上訴人先就被上訴人現尚持有系爭質押
    物乙節，負舉證之責。
  (三)惟查，上訴人主張伊於100 年2 月1 日與姜禮樂同至被上訴
    人住處協商清償方案乙情，固據提出姜禮樂之聲明書乙紙為
    證（見本院卷第31頁），並經姜禮樂於原審證稱：「（問：
    對本件債務有無提出擔保品？）有，我拿3 件古玩即玉石、
    3 個手鐲即玉環、頭髮繡的髮繡1 幅，有公司股票，該公司
    是我成立的，現在已停止。該公司也已經解散」、「（問：
    上載古玩3 件、玉石3 件？）古玩即玉石，上面多寫，以今
    日所述為準」、「（問：髮繡是另外30萬元的抵押與本件無
    關？）是的。二月一日我與原告到被告住處，即正忠街多少
    巷，有個九字，二十幾號。住家很多東西，被告有出來跟我
    們談。那天是原告帶我們過去的。就我們三人在場，我說欠
    錢還錢天經地義。當時沒有出庭，所以被判，也有坐牢。我
    還是欠被告錢，我請被告將古玩還給我，股票有沒有用也還
    給我。我有跟被告說可以分期。但是被告不肯。她有承認拿
    我東西找不到」等語（見原審卷附100 年3 月23日言詞辯論
    筆錄第3 、4 頁），惟上開聲明書為姜禮樂所出具，核其性
    質與姜禮樂之陳述無異，自與證人姜禮樂所為證詞不具相互
    補強之功能，首先敘明。次者，姜禮樂為系爭借款之主債務
    人，上訴人則為保證人，被上訴人則為債權人，是姜禮樂與
    上訴人利害關係與立場顯然一致，而與被上訴人相對立，況
    且，姜禮樂尚因系爭借款乙情而遭被上訴人自訴詐欺，經臺
    灣高等法院於81年7 月8 日以81年度上易字第2655號刑事判
    決論姜禮樂連續意圖為自己不法之所有，以詐術使人將本人
    之物交付罪，處有期徒刑4 月確定（見原審卷附該判決書影
    本），因此，姜禮樂所為證述內容，自不足為有利上訴人認
    定之惟一證據。而依證人姜禮樂上開所證，髮繡部分不論屬
    實與否，核屬另一債務之擔保，不能認係被上訴人得於本件
    系爭借款取償之姜禮樂財產，另姜禮樂交付公司股票部分，
    被上訴人固不爭執，惟姜禮樂亦證稱該公司業已解散等語明
    確，應認已無何價值可言，被上訴人自亦無從就之執行取償
    。至於系爭質押物中另3 個玉石（即古玩）、3 個玉環部分
    ，上訴人雖自行偕同證人呂長科到庭具結證稱：20多年前，
    大約80年間，上訴人沒有交通工具請渠載去平鎮市○○路找
    被上訴人拿借據，進去被上訴人家中後，被上訴人拿出一些
    飾品（即手鐲）、人蔘，說是姜禮樂拿給他的，數量多少因
    為時間太久記不得了，被上訴人只有說跟姜禮樂投資什麼的
    ，應該和系爭借款借據無關，有聽到被上訴人說40萬元只有
    換到這些東西，被上訴人表示這些東西沒有價值，玉石是假
    的，所以被上訴人不把借據還給上訴人等語（見本院卷附10
    0 年11月22日言詞辯論筆錄第2 、3 頁），然依上訴人於原
    審所提出伊於本件起訴前寄予被上訴人之存證信函所載：「
    …100 年2 月1 日從台端、姜禮樂口中才得知台端既然有拿
    姜禮樂等值之物品，當時我一概不知…」等語，可知上訴人
    係於伊所主張之上開100 年2 月1 日與姜禮樂至被上訴人家
    中協商債務時，始知系爭質押物存在乙事，此情顯與證人呂
    長科所證述於20年前載同上訴人至被上訴人家中即見被上訴
    人取出姜禮樂所交付之玉石乙情相違，證人呂長科所為證述
    實難採信。況且，證人呂長科亦已證稱：該等玉石應與本件
    借據無關等語，顯見證人呂長科就上訴人所主張之系爭質押
    物由被上訴人持有之原由並不明瞭，自不足以證明上訴人上
    開主張之事實。上訴人提起本件上訴後雖另主張：上開刑事
    案件第一審為無罪判決，姜禮樂曾提出系爭質押物為被上訴
    人占有之抗辯，然原審皆未調取卷證，以查明事實等語。經
    本院依上訴人之聲請調閱該卷宗，惟該卷宗業因保存年限屆
    滿而銷燬，有臺灣桃園地方法院檢察署銷燬清冊在卷可考（
    見本院卷第20-1至20-4頁），然該部分卷宗縱經調取後可認
    上訴人此部分主張屬實，惟該部分事實仍僅屬姜禮樂一方之
    陳述爾，不足為有利於上訴人認定之惟一論據，已如前述，
    是上訴人此部分主張，仍無可採。此外，上訴人已未能就被
    上訴人持有系爭質押物乙節再進一步舉證以實其說，因此，
    上訴人主張被上訴人仍持有系爭質押物，被上訴人未就之為
    強制執行而無效果前，即逕對伊為本件強制執行，伊得主張
    先訴抗辯權云云，因乏實據，而無可採。
五、綜上所述，本件上訴人主張伊得行使先訴抗辯權及被上訴人
    因權利濫用而有權利失效法理之適用，被上訴人不得對伊為
    強制執行云云，不足為採，上訴人提起本件債務人異議之訴
    自屬無據。從而，上訴人依強制執行法第14條第1 項前段之
    規定，請求判命本院99年度司執字第28710 號、99年度司執
    字第35161 號清償債務強制執行事件所為強制執行程序應予
    撤銷，除經原審就系爭借款於被上訴人99年5 月5 日聲請上
    開強制執行事件之執行前5 年，即80年3 月1 日起至94年5
    月5 日止按年息12% 計算之利息，因罹於時效，被上訴人不
    得強制執行而予以撤銷外（按，此部分業已確定，詳如前述
    ），均為無理由，不應准許。此部分原審為上訴人敗訴之判
    決，理由雖略有不同，惟結論尚無二致，仍應予以維持。上
    訴意旨指摘原判決不當，求予廢棄改判，為無理由，應予駁
    回。
六、據上論結，本件上訴為無理由，依民事訴訟法第436 條之1
    第3 項、第449 條第2 項、第78條，判決如主文。
中    華    民    國   100    年    12    月    6     日
                  民事第一庭審判長法  官  郭琇玲
                                  法  官  魏于傑
                                  法  官  范明達
上列正本證明與原本無異。
本判決不得再上訴。
中    華    民    國   100    年    12    月    7     日
                                  書記官  李心怡